臺灣桃園地方法院刑事判決
110年度自字第6號
自  訴  人  杜文強
自訴代理人  余席文律師                  
被      告  文祖湘



選任辯護人  劉楷律師
            陳耀偉律師
上列被告因誹謗等案件，經自訴人提起自訴，本院判決如下：
    主  文
甲○○無罪。
    理  由
一、自訴意旨略以：㈠被告甲○○於民國110年7月10日在桃園成大
    校友會之Line群組，使不特定人得以共見共聞方式，誣衊自
    訴人乙○○「聽說你又再次差人命在下編輯會刊，幫閣下宣揚
    豐功偉業，看來你還真聽不懂國語，看不懂中文！」、「閣
    下屢屢對在下發號施令」、「任意差人對在下發號施令！」
    等不實事實，誘導校友會之大眾，誤解自訴人係懷有私心而
    強迫被告編輯校友會會刊，毁損自訴人之名譽。甚至更公開
    以「盛氣凌人、作威作福、出會刊吹擂豐功偉業、閣下卻十
    足好大喜功、剛愎自用、意氣用事、獨斷獨行、過河拆橋、
    魚肉下屬、自以為是、不尊重人（適用閣下的這類形容詞真
    是罄竹難書，族繁不及備載）等最粗鄙之語言公然在成大校
    友會Line群組上向自訴人謾罵侮辱，減損自訴人之聲譽。㈡
    嗣後又於110年7月30日，明知自訴人從事AI人工智慧大數據
    研究，卻公然以影射方式捏造事實稱：「話說『俗瘌』大人終
    日游手好閒，不務正義，一天到晚頭頂『現代阿斗』的名銜，
    招搖列國，專心想著有孔無榫的生意。首先『斗哥』就近屢於
    公開場合死纏『桃源國』鄭大阿哥，大阿哥怕死『斗哥』，無奈
    禮貌性交換了名片後便溜之大吉，自此避再碰面！可是『斗
    哥』沾沾自喜，自此便屢喜掏寶、現寶該一名片，在『桃源國
    』各局處間引為趣談！某粗俗之官員甚且直接開罵『夏細夏景
    ，莫此為甚！』；無奈『斗哥』只好再到『臺北國』，鼓其三寸
    不爛之舌，佯稱可以媒合某國立大學為該國發展AI人工智慧
    教育，開辦各類型AI研習收費課程等等成就諸般豐功偉業，
    於是乎獅子大開口，要求給予教育中心CEO名銜，並要在王
    陽明高中專設冷氣辦公室，還圖謀張嘴要求每月給付薪資50
    萬日圓現大洋（折合新臺幣10萬元）!驚呆了當年冒死護駕
    的趙子龍，直呼好個狼子狗日的臭阿斗，真TMD丟人丟到墓
    仔埔！」。上開言論意指自訴人為阿斗，捏造虛構自訴人到
    處行騙，於公開場合死纏市長鄭文燦，與市長交換名片，到
    處炫耀，市府官員辱罵自訴人丟人顯眼等情，及虛構誹謗自
    訴人向成功大學索要職位，向陽明高中索討每月薪資10萬元
    等節，並辱罵自訴人狼子狗日、他媽的、丟臉到去死等極粗
    鄙不堪之言詞。因認被告涉犯刑法第309條第1項之公然侮辱
    、同法第310條第1項、第2項之誹謗及加重誹謗罪嫌等語。
二、按犯罪事實應依證據認定之，無證據不得認定犯罪事實；不
     能證明被告犯罪或其行為不罰者應諭知無罪之判決，刑事
    訴 訟法第154條第2項、第301條第1項分別定有明文。又認
    定犯 罪事實所憑之證據，雖不以直接證據為限，間接證據
    亦包括 在內，然而無論直接或間接證據，其為訴訟上之證
    明，須於 通常一般之人均不致有所懷疑，而得確信為真實
    之程度者， 始得據為有罪之認定，若其關於被告是否犯罪
    之證明未能達 此程度，而有合理性懷疑之存在，致使無從
    形成有罪之確信 ，根據「罪證有疑，利於被告」之證據法
    則，即不得遽為不 利於被告之認定。 　　　　
三、自訴意旨認被告涉犯前揭公然侮辱、誹謗及加重誹謗等罪嫌
    ，無非係以被告分別於110年7月10日、同年月30日在桃園成
    大校友會LINE群組之發文為其主要論據（見本院卷一第15至
    17頁）。訊據被告固坦承上開發文係其所為，惟堅詞否認有
    何公然侮辱、誹謗及加重誹謗等犯行，其供稱：我是桃園成
    大校友會的常務理事，基於朋友身分，我對於自詡為理事長
    的自訴人只有期許、勉勵、善意、規勸，希望他把會務辦理
    好，我完全沒有對自訴人公然侮辱及誹謗之事實及動機等語
    。辯護人則為其辯護稱：桃園成大校友會LINE群組本質上就
    是供會員抒發個人建言及聯繫之平台，因此被告於該群組對
    於自訴人之評論及建議應該受到更大程度言論自由的保障，
    而被告於110年7月10日在該校友會LINE群組所為言論，並非
    以污衊自訴人為目的，是針對自訴人疏於其職責，且對於校
    友會會員的建言置之不理所為的合理意見評論，自不構成公
    然侮辱及誹謗罪的客觀構成要件；又被告於110年7月30日在
    群組之言詞，純係分享予校友會會員之文藝創作，與自訴人
    無涉，自訴人對於被告部分言詞之註解，均為對號入座，且
    該校友會會員自被告之文藝創作內容根本無從得知被告所稱
    「斗哥」係指自訴人，亦未見自訴人盡舉證責任，自難以上
    開罪嫌相繩等語。 
四、經查：
　㈠110年7月10日貼文部分：
　⒈按刑法第309條第1項之公然侮辱罪及同法第310條第1項之誹
    謗罪，雖同係妨害他人之名譽，但二者之區別在於是否指摘
    或傳述足以毀損他人名譽之事，即公然侮辱在於抽象之謾罵
    ，並未指摘具體之事實，而誹謗在於指摘、傳述不實之具體
    事實，且不限於公然為之。亦即刑法第310條誹謗罪之成立
    ，必須意圖散布於眾，而指摘或傳述足以毀損他人名譽之具
    體事實，尚僅抽象的公然為謾罵或嘲弄，並未指摘具體事實
    ，則屬刑法第309條第1項公然侮辱罪之範疇。惟「事實陳述
    」與「意見表達」在概念上本屬流動，有時難期其涇渭分明
    ，若意見係以某項事實為基礎或發言過程中夾論夾敘，欲加
    明確並嚴格區分「事實」與「意見」，實屬不易，蓋二者兼
    有者所在多有。是在「意見表達」與「事實陳述」間，顯非
    可截然劃分，而有其模糊地帶之情形下，為防免兼具「意見
    表達」與「事實陳述」之言論，因具有「意見表達」之成分
    ，而遭過度箝制，以致形成「寒蟬效應」，使人民言論自由
    無法得到完整之保障，刑法自應本其謙抑性格，在言論自由
    之「意見表達」與「個人名譽」法益衝突中，於合理範圍內
    ，為適度之退讓，以符司法院釋字第509號解釋保障憲法言
    論自由之意旨，且落實民主法治之精神，況刑法第311條既
    係規定於第309條公然侮辱罪及第310條誹謗罪之後，並未限
    定僅適用誹謗罪，且行為人基於善意所發表之言論，亦可能
    出於抽象之言詞或動作，倘對於可受公評之事，而為適當之
    評論，雖係公然侮辱，亦應認其出於善意而不罰。是若行為
    人非故意捏造虛偽事實，或因重大過失或輕率而致其陳述與
    事實不符，僅對於具體事實，依個人價值判斷提出主觀且與
    事實有關聯之意見或評論，縱使批評內容足令被批評者感到
    不快，即非得逕以刑責相繩。另所謂「可受公評之事」，係
    指依該事實之性質，在客觀上係可接受公眾評論者，如國家
    或地方之政事、政治人物之言行、公務員執行職務之行為、
    與公共安全、社會秩序、公眾利益有關之事件等。又所謂「
    適當之評論」，指個人基於其價值判斷，提出其主觀之評論
    意見，至於評論所用之語言、文字是否適當，並非一概而論
    ，而應斟酌被告為此言論之心態、當時客觀之情狀、該語言
    、文字與評論之對象間是否有合理連結為斷。又本條免罰事
    由之前提，須「以善意發表言論」，然對人主觀之評論意見
    ，除了正面之評價外，負面的評價亦所在多有，對被評論人
    而言，如認為該負面的評價使其名譽受損，自難認為評論之
    人係善意發表言論，故所謂「善意」與否自非以被評論人名
    譽是否受損、評論人是否意在使被評論人名譽受損為判斷之
    依據，而仍應以其評論客觀上是否適當為判斷之依據。如評
    論人係對被評論人之言行為適當合理之評論，縱其意在使被
    評論人接受此負面評價，亦難認係非善意發表言論。
　⒉證人即桃園成大校友會秘書丙○○於本院審理時證稱：被告擔
    任桃園成大校友會的常務理事，校友會理事被告是最高票當
    選，他是最德高望重，其實本來是要推他當理事長，是他沒
    這個意願，自訴人有拜託被告，經過被告的鼎力支持，自訴
    人才能在那次的理事長選舉獲得最高票；我擔任桃園成大校
    友會秘書時，其實自訴人沒有辦什麼活動，包括聯誼郊遊活
    動、書法寫作、卡拉OK歡唱等活動都沒有，那時候其他縣市
    校友會都有在辦，是自訴人不想辦，疫情不是單一藉口；因
    為沒有辦活動，所以自訴人有於110年6月交代我編會刊，在
    28日特別交代我找傅舒汶、被告、李清庭邀稿寫文章，他們
    都是桃園成大校友會的理事，我有去轉告他們，李清庭跟傅
    舒汶都有同意，被告說他意願不高，建議在群組請副理事長
    、常務監事比較公平，因為他們是不同派系的人，在選舉時
    是對手，要出會刊不能只由自己的人寫，邀請對手才能表現
    出大肚能容，讓會員覺得有理事長的架勢；隔週7月5日，自
    訴人嫌我不會編輯、寫不出綱要，他說要找被告來參與編輯
    ，我當天就轉告被告，被告還是說沒什麼意願，被告也有在
    群組中敦促自訴人，建議要辦活動，要做一個稱職的理事長
    ；其他校友會的會刊都是秘書在編，他們會長對理事、尤其
    是常務理事都很尊敬，沒有這樣轉告、交辦事情，都是有社
    團倫理，即使要他去做，也是要很尊敬地去請他來，不是叫
    一個小秘書去轉告，人家已經沒有意願了，還找他來參與編
    輯等語（見本院卷一第215至236頁）。由證人丙○○之證述可
    知，被告與自訴人皆為桃園成大校友會會員，被告為常務理
    事，自訴人為理事長，被告於理事長選舉中支持自訴人，自
    訴人於理事長任內並未積極辦理校友會活動，又自訴人於11
    0年6月28日交代證人丙○○轉達被告為校友會會刊撰文，被告
    並無意願，嗣於同年7月5日自訴人再度命證人丙○○轉知被告
    參與編輯會刊，惟被告仍無意願，因被告認此舉不符校友會
    體制且有違倫理慣例，此部分亦有卷附110年6月29日、110
    年7月17日被告於桃園成大校友會LINE群組之發文截圖在卷
    可稽（見本院卷一第79、293頁）。在上開背景事實之下，
    被告於110年7月10日在桃園成大校友會之Line群組發文「聽
    說你又再次差人命在下編輯會刊，幫閣下宣揚豐功偉業，看
    來你還真聽不懂國語，看不懂中文！」、「閣下屢屢對在下
    發號施令」、「任意差人對在下發號施令！」等言詞，顯然
    係針對自訴人多次透過證人丙○○囑被告替校友會會刊撰文及
    參與編輯乙事表達不滿，惟所陳述之內容並非無中生有，且
    未見與事實明顯不符之處；而後續發文中所稱「盛氣凌人、
    作威作福、出會刊吹擂豐功偉業、閣下卻十足好大喜功、剛
    愎自用、意氣用事、獨斷獨行、過河拆橋、魚肉下屬、自以
    為是、不尊重人」等言詞，應係被告認為自訴人並未積極辦
    理校友會活動，卻仍要發行會刊，且自訴人透過證人丙○○囑
    被告參與編輯會刊之舉，不符校友會體制並有違倫理慣例，
    被告乃針對自訴人擔任理事長任內之行事作風及領導性格抒
    發情緒上之論斷及批評，則被告對於具體事實依其價值判斷
    提出主觀且與事實有關聯之意見或評論，縱使批評內容足令
    自訴人感到不快，揆諸上開說明，亦非得逕以刑責相繩。
  ㈡110年7月30日貼文部分：
  ⒈按刑法上公然侮辱罪之成立，須係針對特定人或可推知之人
    所發之言論，是行為人針對特定人指名道姓發表言論固無疑
    義，如未指名道姓時，自須係就不特定人或特定之多數人均
    可得推知之人發表言論，始足當之，否則行為人縱使口出穢
    言謾罵他人，然一般人均不知其所辱罵者為何人，對於該他
    人之名譽自無貶損可言，即不構成此罪。又誹謗罪之規範目
    的既在保護他人名譽，行為人所指摘或傳述之對象，自以可
    特定或可推知之人為限；若一般人無從得知行為人所指之人
    ，該他人名譽即無受毀損之危險；再者，行為人所針對特定
    之人或可得推知之人，應就誹謗內容客觀地予以觀察，必須
    一般人藉由誹謗內容即得以特定或可得推知被誹謗對象方足
    當之，尚不能以行為人主觀上認知作為判斷之標準。
　⒉觀諸被告於110年7月30日在桃園成大校友會之Line群組所為
    之發文內容，係指涉「俗瘌大人」、「阿斗哥」取得桃園市
    長鄭文燦名片及辦理AI教育訓練課程之事，就該事件之主角
    並未指名道姓，此部分並無疑義，故需進一步探究不特定人
    或特定之多數人是否均可藉由上開言論內容進而特定或可得
    推知被告係針對自訴人發表言論，若否，則對於自訴人之名
    譽自無貶損可言，亦即桃園成大校友會之Line群組成員在觀
    看上開被告之言論內容後，能否知悉或推知事件之主角係自
    訴人，即為重點。就此，觀諸卷附自訴人提出之桃園成大校
    友會110年7月30日之Line群組貼文，在被告發文之後，並未
    見其他群組成員針對該貼文內容做出回應（見本院卷一第17
    頁），自訴人亦未提出該日期後之群組貼文以供本院審視，
    已難逕認該群組成員是否均可推知文中所指之「俗瘌大人」
    、「阿斗哥」即為自訴人。又證人丙○○於本院審理時證稱：
    LINE群組內的80個成員都看的到群組成員的PO文，但是不一
    定知道是在講什麼，因為有些事情他們不瞭解的話，光是看
    人家在對話，不一定知道在講什麼，在110年7月30日貼文後
    續是討論校友會辦活動的事情，沒有人針對該則貼文內容做
    討論或回應，我不知道文中的「斗哥」是誰，印象中後續群
    組也沒有人在問「斗哥」、「俗瘌大人」是誰，辦活動的事
    情就有人出來回應，像這個大家看不懂的就沒有回應，另外
    提到AI教育訓練的事情，大家也不知道被告在講什麼，因為
    自訴人做這個也沒向大家報告等語（見本院卷一第283至286
    頁），且本院當庭勘驗證人丙○○手機內之桃園成大校友會LI
    NE群組訊息，確實未見有群組成員針對上述貼文內容做回應
    或討論，大部分內容均在討論自訴人當選該校友會理事長之
    合法性及未積極辦理校友會相關聯誼活動之情形（見本院卷
    一第287頁），更增添該群組成員是否知悉文中之主角為何
    人之疑。至自訴人雖於本院審理時證稱：其他校友都看得出
    來是在罵我，所以他們就把這些文字訊息截圖下載傳給我，
    有人說你對文先生這麼好，他為何還要罵你，他們非常不解
    等語（見本院卷一一第349至350頁），惟按自訴程序中，刑
    事訴訟法第161條第1項檢察官應負實質舉證責任之規定，亦
    於自訴程序之自訴人同有適用，是自訴人對於其自訴之犯罪
    事實，自應負有實質舉證責任，而本件自訴人並未就其所稱
    「其他校友都看得出來是在罵我」乙節舉證以實其說，且與
    證人丙○○前開證述有所扞格，自難僅憑其一己之說詞而逕為
    對被告不利之認定。
　⒊準此，被告於110年7月30日在桃園成大校友會之Line群組所
    為之上開發文內容，外觀上並未明示自訴人姓名或其他可得
    辨識自訴人身分之資訊，觀看該文內容者雖能知悉被告係影
    涉某人，然可否查知為何人，尚有疑義，即難認自訴人之名
    譽有因被告張貼上開文字內容而受妨害，按諸前揭說明，難
    遽以刑法公然侮辱或誹謗罪名相繩。
　⒋況按刑法誹謗罪係以意圖散布於眾，而指摘或傳述足以毀損
    他人名譽之事為成立要件，行為人所指摘或傳述之事是否足
    以毀損他人名譽，應就被指述人之個人條件以及指摘或傳述
    之內容，以一般人之社會通念為客觀之判斷，而非以當事人
    主觀感受為認定標準，如行為人所指摘或傳述之具體事實，
    足以使被指述人受到社會一般人負面評價判斷，方可認為足
    以損害被指述人之名譽。查被告於110年7月30日在桃園成大
    校友會Line群組所為之發文內容，係指涉自訴人炫耀取得桃
    園市長鄭文燦名片，及辦理AI教育訓練課程而向成功大學索
    要職位及薪資之事。就前者而言，客觀上係彰顯自訴人與市
    長有相當之交情、自訴人並引以為傲等情，依一般人之社會
    通念為判斷，似難認有損自訴人之名譽；而就後者而言，擔
    任大學教育訓練中心執行長及要求月薪新臺幣10萬元乙事，
    與自訴人豐富之學經歷（見本院卷一第13頁）並非顯不相當
    ，縱確有其事，亦不能逕認自訴人有受到社會一般人負面評
    價判斷。是上開貼文內容雖使自訴人在主觀上感到不快或認
    影響其名譽，惟客觀上對於自訴人之人格評價是否受到影響
    ，尚屬有疑，依前述說明，即屬憲法所保障言論自由之範疇
    ，不成立誹謗罪或公然侮辱罪。
五、綜上所述，本案依自訴人所提出之證據及本案現存卷證資料
    ，尚未達於通常一般人均不致有所懷疑，而得確信被告有自
    訴人所指公然侮辱、誹謗及加重誹謗等罪嫌之程度。此外，
    復無其他積極證據足證被告涉有自訴人所指之上開犯行，自
    屬不能證明被告犯罪，揆諸前揭規定與說明，自應為被告無
    罪判決之諭知。
據上論斷，應依刑事訴訟法第343條、第301條第1項，判決如主
文。
中    華    民    國   111    年     8    月    29    日
                  刑事第五庭  法  官  呂世文 
以上正本證明與原本無異。
如不服本判決應於收受判決後20日內向本院提出上訴書狀，並應
敘述具體理由。其未敘述上訴理由者，應於上訴期間屆滿後20日
內向本院補提理由書(均須按他造當事人之人數附繕本)「切勿逕
送上級法院」。 
　　　　　　　　　　　　　　　書記官  李玉華　
中　　華　　民　　國　　111 　年　　8 　　月　　29　　日